---
title: "Trabalho Final - Métodos III"
author: "Lara Nunes de Lacerda - n°USP 14586921"
output: pdf_document
---

```{r setup, include=FALSE}
knitr::opts_chunk$set(echo = TRUE)
```

       O artigo *Nomeação a cargos públicos no Brasil: um estudo comparado das pastas de Agricultura e Cultura do Executivo Federal (2011-2021)*, publicado em 2025 por Nayara Albrecht e Pedro Ribeiro, é um estudo comparativo entre as nomeações para cargos comissionados, de níveis 4 a 6, nas pastas da Cultura (MinC/SECULT) e da Agricultura (MAPA). A pergunta que fundamenta a pesquisa é: Em que medida a trajetória política e profissional importa para a nomeação de cargos nas secretárias dos ministérios?. Dessa maneira, a base de dados formulada pelos autores tem como unidade de análise a nomeação, portanto cada linha corresponde à uma nomeação feita por um presidente, nos anos de 2011 a 2021 - o que pode ocasionar na repetição de indivíduos, caso tenha sido nomeado para mais de um cargo nesse período.

## 1. Leitura dos Dados

       A base de dados abaixo foi extraída do repositório da autora, Nayara Albrecht[^1].

[^1]: Repositório burocraciaBR (<https://github.com/nayalbrecht/burocraciaBR>). Acesso em: 14 jul. 2026.

```{r message=FALSE, warning=FALSE}
library(readxl)
library(dplyr)
library(ggplot2)
library(knitr)

base_cargos2 <- read_excel("dados/BASE_cargos2.xlsx", sheet = "BASE_cargos")
codebook <- read_excel("dados/BASE_cargos2.xlsx", sheet = "Codebook")
```

```{r, results = 'hide'}
base_cargos2 %>% count(orgao_sup)
```

```{r, results = 'hide'}
base_cargos2 <- base_cargos2 %>% 
  mutate(across(where(is.character), ~na_if(trimws(.x), "NA")))

base_cargos2 %>%
  select(orgao_sup, instr, exp_adm, exp_car, exp_mer, partido, car_pub) %>%
  is.na() %>% 
  colSums()
```

```{r, results = 'hide'}
base_cargos2 %>% count(exp_adm)
base_cargos2 %>% count(exp_car)
base_cargos2 %>% count(nivel)
base_cargos2 %>% count(instr)
base_cargos2 %>% count(indicacao)


base_cargos <- base_cargos2 %>%
  mutate(exp_adm = case_when(exp_adm == "3" ~ NA_character_,
                             exp_adm == "`1" ~ "1", TRUE ~ exp_adm),
         exp_adm = as.numeric(exp_adm),
         exp_car = ifelse(exp_car == 5, 3, exp_car),
         exp_car = as.numeric(exp_car))
```

1.  A base consta com 1038 linhas e 26 colunas.
2.  As variáveis são: orgao_sup, setor, chave, id, cargo, funcao, nivel, instr, area, inst_ensino, inst_origem, car_pub, partido, cargo_ele, lid_part, exp_adm, exp_car, exp_mer, exp_soc, UF\*, partido_pr, partido_ministro, indicacao, entrada, saida e perm.
3.  Para o MAPA foram encontradas 525 observações, para o MCTI 148 e para o MINC 365.
4.  Quantidade de valores ausentes nas colunas: exp_adm = 11; car_pub = 17; exp_car = 76; instr = 95; exp_mer = 260; partido = 909.
5.  Checagem feita no último chunk acima.

       A checagem de valores ausentes apresentou problema devido à sinalização manualmente escrita das NAs, ao invés da atribuição automática do programa, logo, foi necessário modificar a base de dados, através da função `mutate`, para que o R identificasse esses valores como NAs.

       Na checagem específica das variáveis indicadas, foram encontrados dois problemas, em `exp_adm` quatro informações estavam preenchidas como ``1` e `3`, e em `exp_car` 253 informações apresentavam o número 5 (apesar da classificação ir de 1 a 3). Para a primeira variável, removi a crase do 1, transformei o 3 em NA, e tornei a variável númerica, pois estava classificada como nominal. Em seguida, acredito que a grande repetição do número 5 em `exp_car` se dá por uma falha na padronização da base de dados, pois no codebook a classificação é de 1 a 3, sendo o 3 = DAS 5-6; portanto, poderia ser uma confusão entre a numeração original e a dos autores. Sendo assim, alterei todos os valores 5 por 3 e também transformei a variável em numérica, para facilitar futuras análises.

## 2. Tabela Descritiva

       Para formular a tabela abaixo, foi utilizada a variável `exp_adm`, pois indica experiência em órgãos da administração pública (Codebook) de maneira binária, 1 = SIM; 0 = NÃO.

```{r echo=TRUE}
tabela_descritiva <- base_cargos %>%
  filter(orgao_sup %in% c("mapa", "minc")) %>%
  group_by(orgao_sup) %>%
  summarise(obs_validas = sum(!is.na(exp_adm)),
            com_experiencia = sum(exp_adm == 1, na.rm = TRUE),
            proporcao = com_experiencia / obs_validas,
            margem_erro = 1.96 * sqrt((proporcao * (1 - proporcao)) / obs_validas),
            ic_inferior = proporcao - margem_erro,
            ic_superior = proporcao + margem_erro)

knitr::kable(tabela_descritiva,
             col.names = c("Órgão Superior", "Indicações", "Com Experiência",
                           "Proporção", "Margem de Erro (95%)",
                           "IC Inferior", "IC Superior"),
             digits = 4, align = "c",
             caption = "Proporção de indicações com experiência administrativa")
```

*Fonte: Elaboração própria com base no banco de dados do artigo.*

       Como observado na Tabela 1, existe uma proporção similar de indicações de pessoas com experiência em administração pública entre as pastas de agricultura (92%) e cultura (88%). A margem de erro encontrada, de 0.0232 para a pasta de agricultura e 0.0337 para a de cultura, nada mais é do que quanto espera-se que o resultado pode variar, e a partir dela surge o intervalo de confiança, que soma e subtrai este valor, gerando um intervalo de possíveis resultados esperados. É importante ressaltar que a margem de erro pode variar conforme o intervalo de confiança desejado, e nesse caso foi utilizado um intervalo que corresponde a 95% de certeza, portanto 5% de erro. Sendo assim, a análise estatística a partir dos dados do MAPA e MinC estima, com 95% de certeza, que a proporção de indicações com experiência se situa entre 89,66% e 94,31% (intervalo de confiança) para o MAPA, e entre 84,77% e 91,50% para o MinC. Ambos valores são altos, e se considerada essa variável sozinha, relatam maioria expressiva de funcionários públicos experientes nestes ministérios.

## 3. Primeiro Teste de Hipótese Bivariado

       Nessa etapa será testada a hipótese de que a proporção de nomeações com experiência administrativa é igual nas pastas do MAPA e MinC, a partir de um teste bilateral.

$H_0: p_{\text{MAPA}} = p_{\text{MinC}}$

$H_1: p_{\text{MAPA}} \neq p_{\text{MinC}}$

```{r}
dados_teste1 <- base_cargos %>%
  filter(orgao_sup %in% c("mapa", "minc"),
         !is.na(exp_adm))

teste1 <- lm(exp_adm ~ orgao_sup, data = dados_teste1)
summary(teste1)
```
       O primeiro código rodado, `filter`, filtra as informações vazias na coluna `exp_adm` para garantir um resultado mais confiável. Em seguida, foi feito um modelo de regressão linear para testar a hipótese nula, de que não existe diferença na proporção de nomeações experientes das pastas. Levando em conta o nível de significância de 5%, a hipótese nula não é rejeitada, já que o p-valor apresentado de 0.0573 é maior que o limite estabelecido (p > 0.05). Isso indica que se a taxa real de nomeações experientes fosse totalmente idêntica nos dois ministérios, haveria uma chance de 5,75% de encontrarmos a diferença observada de 3,8 pontos, ou maior.

## 4. Segundo Teste de Hipótese Bivariado

```{r, results = 'hide'}
dados_teste2 <- base_cargos %>%
  filter(orgao_sup %in% c("mapa", "minc"), !is.na(nivel)) %>%
  mutate(alto_nivel = ifelse(nivel %in% c(5, 6), 1, 0))

tabela_teste2 <- dados_teste2 %>%
  group_by(orgao_sup) %>%
  summarise(n_valido = n(),
            casos_alto_nivel = sum(alto_nivel == 1),
            proporcao = mean(alto_nivel),
            margem_erro = 1.96 * sqrt((proporcao * (1 - proporcao)) / n_valido),
            ic_inf = proporcao - margem_erro,
            ic_sup = proporcao + margem_erro)

knitr::kable(tabela_teste2,
             col.names = c("Órgão Superior", "Indicações", "Cargos Alto Nível",
                           "Proporção", "Margem de Erro (95%)",
                           "IC Inferior", "IC Superior"),
             digits = 4, align = "c",
             caption = "Proporção de indicações para cargos de alto nível")
```

```{r}
teste2 <- lm(alto_nivel ~ orgao_sup, data = dados_teste2)
summary(teste2)
```

       Este segundo teste de hipótese avalia a hipótese nula de que a proporção de cargos para o alto nível é idêntica nas duas pastas. Com um p-valor de 0.0389, rejeita-se essa hipótese a 5% de significância, o que significa que a diferença de 0.06847 pontos apresentada é grande o suficiente para comprovar que a proporção de cargos não é a mesma. Contudo, do ponto de vista substantivo a diferença parece, sim, pequena, pois a proporção é de 35,62% no MAPA e 42,47% no MinC, são apenas 6,85% de vagas a mais, mas é um valor grande o suficiente para apresentar relevância estatística.

## 5. Análise do primeiro teste de hipóteses: Experiência Administrativa

1. Nível de Significância 10%

       Considerando o p-valor de 0.0573, encontrado no primeiro teste, um nível de significância de 10% implica na rejeição da hipótese nula, pois o p-valor é menor que 0.10. Então, a conclusão seria outra: existe diferença na proporção de nomeações experientes entre as pastas de agricultura e cultura.

2. Nível de Significância 1%

       Com um nível de significância tão baixo, a barra para rejeitar a hipótese nula fica muito alta, pois exige um p-valor seja menor que 0.01. Portanto, como 0.0573 > 0.01, a hipótese não é rejeitada, e o resultado seria que os dois ministérios possuem proporções iguais, pois não há evidências suficientes para afirmar o contrário.

3. Conclusão

       O nível de significância é arbitrário, uma vez que é definido pelo próprio pesquisador, e a confirmação ou não da hipótese depende dele. Por isso, existe uma tendência acadêmica à padronização do valor de significância para 5%, que procura garantir relevância estatística nos resultados. Assim, quanto menor o nível de significância, maior a rigidez para a comprovação da hipótese a partir do p-valor. 

## 6. Maior Amostra: Caso da Experiência Administrativa

```{r echo=TRUE}
summary(teste1)$coefficients[, "Std. Error"] / sqrt(2)
```

        Duplicando a quantidade de informações nas pastas do MAPA e do MinC, o erro padrão de 0.02022 (calculado no primeiro teste) cairia para 0.01429. Pensando que o modelo estatístico busca previsibilidade, é lógico pensar que uma amostra maior delimitará um modelo mais preciso, pois carrega mais informações. Assim, o erro padrão, que é a incerteza da estimativa, tende a diminuir, como observado neste caso.
